臺灣基隆地方法院民事裁定　　　　　　 100年度事聲字第48號
異　議　人　台北富邦商業銀行股份有限公司
即　債權人
法定代理人　韓蔚廷
相　對　人　江秋樺
即　債務人　　　　　　　樓
上列異議人對於本院司法事務官於民國100年4月7日所為98年度
司執消債更字第45號認可更生方案裁定聲明異議，本院裁定如下
：
    主  文
異議駁回。
    理  由
一、按關於更生或清算之程序，除本條例別有規定外，準用民事
    訴訟法之規定，消費者債務清理條例（下稱本條例）第15條
    定有明文。次按當事人對於司法事務官處理事件所為之終局
    處分，得於處分送達後10日之不變期間內，以書狀向司法事
    務官提出異議。司法事務官認前項異議有理由時，應另為適
    當之處分；認異議為無理由者，應送請法院裁定之。法院認
    第一項之異議為有理由時，應為適當之裁定；認異議為無理
    由者，應以裁定駁回之，民事訴訟法第240條之4第1至3項亦
    定有明文。查本院司法事務官於民國100年4月7日所為之98
    年度司執消債更字第45號裁定，已於同年4月13日送達異議
    人，有該裁定及本院送達證書各1份附卷可憑，扣除在途期
    間4日後，異議人於100年4月26日提出異議，有異議人所提
    出之異議狀附卷可按，經司法事務官認異議無理由而送請本
    院裁定，符合上開法律規定，合先敘明。
二、本件異議意旨略以：
(一)本條例第30條規定「數人就同一給付各負全部履行之責任者
    ，其中一人或數人或其全體受法院開始更生或清算程序之裁
    定時，債權人得就其債權於裁定時之現存額，對各更生債務
    人或清算財團行使權利。」依學者通說，所謂「裁定時之現
    存額」係指裁定債務清理程序開始同時，有效存在之債權，
    包括以部分清償之債權餘額、附條件或期限之債權、主債務
    甚至包括連帶保證債務，是原裁定所認可之更生方案（下稱
    系爭更生方案）就異議人對債務人之就學貸款連帶保證債權
    附加「應暫不列入更生方案中受償，應先行向主債務人求償
    ，待求償不足額部分確定後再依更生方案所定清償比例受清
    償」等條件（下稱系爭條件），顯與上開法條及學說見解不
    合。
(二)原裁定於系爭更生方案附加系爭條件，亦違反本條例保障債
    權人公平受償之原則，蓋若債務人依更生條件全部履行完畢
    時，已申報之債權未受清償部分及未申報之債權，均視為消
    滅，故如相對人履行更生方案完畢後，始發生主債務人債務
    不履行之情事時，異議人將不得對相對人開始、繼續訴訟及
    強制執行，則金融機構辦理授信為確保債權而徵提保證人之
    意義盡失，而破壞金融秩序，對債權人之保障顯然不周。
(三)又依本條例第73條規定，因「不可歸責之事由而漏未申報」
    之債權人，仍有依更生條件受償之保障，本件異議人既已依
    限申報債權，反因系爭條件限縮求償權益，更於相對人依更
    生條件全部履行完畢後即全然歸於消滅，難謂已受公允之保
    障；且如此運作，無異使異議人獲致較「清算價值保障原則
    」更形劣勢之受償條件，更有違本條例之立法初衷。
(四)再者，縱於更生方案中未附系爭條件，然債務人依更生方案
    履行後，除當然免責外，依民法第749條前段之規定，已承
    受債權人對主債務人之權利，故並無任何不利情事可言。故
    系爭更生方案附加上開條件難認公允。
(五)為此，爰依法提出異議，聲明請求廢棄原裁定，並修正系爭
    更生方案，將異議人之就學貸款連帶保證債權自更生方案履
    行第1期開始，即予納入清償分配等語。
三、經查：
(一)本件債務人聲請更生，前經本院裁定開始更生程序並命由司
    法事務官進行更生程序，並經本院司法事務官裁定認可更生
    方案，有本院97年度消債更字第372號裁定、98年度司執消
    債更字第45號裁定等件在卷可稽。觀諸前開裁定認可之更生
    方案，其條件為自認可更生方案裁定確定後之次月起，以每
    一月為一期，共計清償96期（8年），分二階段清償，第一
    階段為第1至第48期，每期清償9,500元，第二階段為第49至
    第96期，每期清償14,000元，清償金額總計為1,128,000元
    ，清償成數占已申報之無擔保及無優先權債權（異議人對債
    務人之保證債務暫不列入）之百分之68.86。
(二)異議人主張上開更生方案所附「7.債權人台北富邦銀行股份
    有限公司對於本案債務人之保證債權應暫不列入更生方案中
    受償，應先行向主債務人求償，待求償不足額部分確定後再
    依更生方案所定清償比例受清償」之條件，認已違反本條例
    第30條之規定、違反公平受償原則，對異議人非屬妥適公允
    ，且縱未附系爭條件對債務人亦無不利云云聲明異議。惟查
    ：
  1.按連帶保證債務人，固係與所保證債務之人（即主債務人）
    負同一債務，各負全部給付義務，其債務於主債務人對債權
    人負擔債務同時，即已發生，惟其是否代負履行責任及應負
    之金額若干，繫於主債務人於清償期屆至時是否清償而定。
    而數人就同一給付各負全部履行之責任者，其中一人或數人
    或其全體受法院開始更生或清算程序之裁定時，債權人得就
    其債權於裁定時之現存額，對各更生債務人或清算財團行使
    權利，本條例第30條固有明文。惟上開規定並未明文附條件
    或附期限債權是否視為條件成就或期限屆至，而應命更生債
    務人即時開始清償；於更生程序，亦無如同清算程序中清算
    債權現在化之規定（同條例第111條參照）。且清算程序係
    就債務人於開始清算時之清算財團加以變價，而將所得價金
    按優先劣後順序及債權額比例分配予等質化之債權人，同時
    以自由財產為基礎而促使債務人經濟生活重建之債務清理程
    序；更生程序則係以債務人之將來收入依更生方案履行債務
    ，二程序就債務清償、債權受償方法之立法精神並非相同，
    更生程序自難類推適用清算程序中關於清算債權現在化之規
    定。職此，債權人對債務人有連帶保證債權時，債務人於其
    更生方案就此類債權按所附條件或期限之具體情狀，酌定開
    始履行之條件或期限，難認有違反本條例第30條規定，亦無
    何不公允之情事。
  2.再者，更生方案之條件是否公允，尚應斟酌各債權人間之公
    平受償，及特定債權人依更生方案行使權利，是否較他債權
    人受有不公平之限制等情形。於各債權人對於債務人之債權
    有屆期或條件成就與否之差異時，就條件未成就或期限未屆
    至之債權，債務人本無庸提前清償，倘該等債權均視為條件
    成就或期限屆至，而列入更生方案按相同比例受償，勢將影
    響其他已屆期、不附條件債權人之受償金額，而有不公。詳
    言之，若條件未成就或期限未屆至之債權係按所附條件或期
    限列入更生方案，其於條件成就或期限屆至而未獲清償時，
    即可依更生方案與其他債權人同受清償，倘更生方案履行期
    間主債務人仍按期正常清償，債權人即得依契約就屆期債權
    從主債務人處全額受償，自不應使其又依更生方案自更生債
    務人處重複受償，如此不僅無礙於其債權之行使，亦無損其
    權益，對其他債權人而言始堪認屬公允，而不生劣後或於條
    件成就或期限屆至前對連帶保證債權人權利行使增加額外限
    制之問題。反之，若認為條件未成就或期限未屆至之債權因
    更生程序而視同條件成就或期限屆至，應與其他未附條件或
    已屆清償期未獲清償之債權一併受債務人清償，而主債務人
    亦同時繼續清償，則因清償係連帶債務之絕對消滅事由（民
    法第274條規定參照），連帶保證債務與一般連帶債務之法
    律效果上並無不同，故負連帶保證義務之更生債務人依更生
    方案所為清償，即生消滅連帶保證債務之效果，主債務人如
    仍為給付，勢將發生期前預付或溢付之結果，徒增法律關係
    之混亂，更使其他債權人減少受償之金額而受有不利益。如
    復認連帶保證債務人依更生方案所為之清償，應隨時扣除主
    債務人已為之給付，並以更生方案所載清償比例為上限，此
    將使更生方案之履行處於隨時之變動狀態，而徒增更生債務
    人或主債務人履行清償義務之困難。
  3.至預期將來主債務人有未履行或不能履行之事實發生時，恐
    因更生債務人免責而致債權人無法自更生債務人處受償等情
    ，顯係臆測將來不確定之事實，非本院所應斟酌之事項。況
    於更生方案履行期間內，如主債務人均按期全額清償，則連
    帶保證債權人於更生方案履行期間最高可獲償之數額，必然
    高於其因更生債務人按更生方案之清償比例而受償之金額，
    更難謂有何不利益或不公允可言。
四、綜上所述，原裁定所認可之更生方案暨系爭條件，其內容核
    屬公允，債務人復無本條例第63條、第64條第2項所定不得
    認可之消極事由存在，故不經債權人會議可決，予以認可該
    更生方案，經核並無不合。異議人聲明異議，非有理由，應
    予駁回，爰裁定如主文。
中    華    民    國    100   年    7     月    6     日
                  民事庭法  官  徐世禎
以上正本係照原本作成。
如對本裁定抗告，應於本裁定送達後10日內，向本院提出抗告狀
，並繳納抗告費新台幣1000元。
中    華    民    國    100   年    7     月    6     日
                        書記官  陸清敏